【裁判字號】    99,簡上,115
【裁判日期】    990729
【裁判案由】    詐欺
【裁判全文】
臺灣彰化地方法院刑事判決             99年度簡上字第115號
公  訴  人  臺灣彰化地方法院檢察署檢察官
上  訴  人
即  被  告  丙○○
上列上訴人因被告詐欺案件，不服本院99年度簡字第915 號中華
民國99年5 月26日第一審簡易判決（原聲請簡易處刑案號：99年
度偵字第2788號），提起上訴，本院管轄之第二審合議庭判決如
下︰
        主  文
原判決撤銷。
丙○○犯幫助詐欺取財罪，處有期徒刑月，減為有期徒刑壹月
又拾伍日，如易科罰金，以新臺幣壹仟元折算壹日。
        事  實
一、丙○○明知個人之帳戶關係本身之信用具有一身專屬之性質
    ，在現今金融機構開立帳戶使用並無特殊之條件與困難，而
    一般人均係使用自己之帳戶，如涉及使用他人之帳戶常與財
    產犯罪密切相關，且取得他人存摺之目的在於收取贓款及掩
    飾犯行使之不易遭人追查，其在能預見姓名、年籍及住居所
    均不詳之成年男子收受帳戶之目的係欲隱匿真實身分，以供
    犯罪集團進行詐欺犯罪所用下，竟基於幫助他人詐欺取財之
    不確定犯意，而其發生並不違背其本意之認識下，不顧他人
    所可能遭受之危害，容任他人藉以遂行犯罪，於民國95年7
    月20日左右某時，在彰化縣鹿港郵局，約定每月收取新臺幣
    （下同）15,000元之代價後，將所申請之中華郵政鹿港郵局
    000000000000000 帳號（下稱鹿港郵局帳戶）之存摺、提款
    卡及密碼，交付予自稱「張先生」之真實姓名、年籍均不詳
    之詐騙集團成員，供作該集團指定受詐騙人匯款之用，以此
    方式幫助該詐騙集團詐欺取財。旋該詐騙集團內成員基於意
    圖為自己不法所有之犯意聯絡，為下列行為：(一)由某成員於
    95年8 月1 日上午9 時許，撥打電話予乙○○，佯稱其因欠
    繳電信費用，如不繳費將凍結帳戶，要求乙○○依其指示申
    請網路郵局帳號，致乙○○陷於錯誤，依指示於95年8 月1
    日某時申請網路郵局帳號後，回電告知詐騙集團成員網路郵
    局帳號及密碼，其帳戶內共448,000 元便遭轉帳至上開丙○○所有之鹿港郵局帳戶，並隨即遭人提領。(二)由某成員於95
    年8 月2 日下午13時40分許，撥打電話予甲○○，佯稱其妻
    丁○○因欠繳電信費用，且已被冒用開戶，甲○○將電話交
    由丁○○接聽後，詐騙者即要求丁○○依其指示申請網路銀
    行帳號，致丁○○陷於錯誤，依指示於95年8 月2 日某時申
    請臺灣銀行網路銀行帳號，並約定上開鹿港郵局帳戶為轉帳
    帳號，其帳戶內共1,000,000 元便遭轉帳至上開丙○○所有
    之鹿港郵局帳戶，並隨即遭人提領。嗣紀宗興、丁○○發覺
    受騙後，報警循線查獲。
二、案經彰化縣警察局鹿港分局報請臺灣彰化地方法院檢察署檢
    察官偵查後聲請簡易判決處刑。
    理  由
一、訊據被告丙○○於偵查及本院審理時固坦承於前揭時、地將
    其所有之帳戶存摺、提款卡及密碼交付他人使用，惟辯稱：
    伊未料想到該帳戶會成為詐騙集團之收款帳戶，且因此受家
    人責難，並罹患恐慌症云云。經查：
    (一)該姓名、年籍不詳之成年男子及所屬之詐欺集團成員以被
      告所交付之上開帳戶為犯罪工具，用以詐欺取財之事實，
      業經被害人即證人乙○○、丁○○於警詢中證述綦詳，此
      外並有臺灣銀行電子銀行申請書及約定書、被害人帳戶交
      易紀錄、中華郵政股份有限公司彰化郵局函覆之被告儲戶
      開戶基本資料及交易明細表各一份在卷可稽。
    (二)按刑法上之故意，分為直接故意（確定故意）與間接故意
      （不確定故意），行為人對於構成犯罪之事實，明知並有
      意使其發生者，為直接故意；行為人對於構成犯罪之事實
      ，預見其發生而其發生並不違背其本意者，為間接故意。
      且幫助犯之成立，以行為人主觀上認識被幫助者正欲從事
      犯罪或係正在從事犯罪，且該犯罪有既遂之可能，而其行
      為足以幫助他人實現構成要件者，即具有幫助故意，並不
      以行為人確知被幫助者係犯何罪名為必要。又金融機構之
      帳戶為個人理財之工具，為便利大眾使用此一理財工具，
      以資活絡資金供需，對於申請開設金融帳戶並無設有任何
      特殊之限制，一般民眾皆能自由申請開戶，並得同時在不
      同金融機構申請多數存款帳戶使用，乃眾所周知之事實，
      依一般人之社會生活經驗，倘係經由合法管道之收入或支
      出，其於金融機構帳戶之存放及提領，本可自行向金融行
      庫開立帳戶後使用，殊無大費周章使用他人帳戶之必要，
      況且近來類如刮刮樂、退稅轉帳等詐騙案件層出不窮，詐
      騙集團多利用人頭帳戶做為出入帳戶，不僅廣為媒體所披
      載，亦經政府各機關一再宣導提醒注意，尤以現今各地金
      融機構所設自動提款機莫不設定轉帳之警示畫面，或張貼
      警示標語，促請使用大眾注意，衡諸目前社會以電視、報
      紙甚至網路等管道流通資訊之普及程度，以及使用自動提
      款機從事提款、轉帳交易之頻繁，苟見有陌生人不思以自
      己名義申請開立帳戶，反而向不特定人蒐集或收購他人之
      金融機構帳戶使用，帳戶所有人焉能安心將其帳戶交付收
      購帳戶之人，而絲毫未加懷疑其收購或取得帳戶之目的即
      在於詐取他人財物？由此顯見被告對於該姓名、年籍不詳
      之成年男子及其所屬之詐欺集團成員係將該帳戶用以實施
      詐欺犯行，當可預見，且其對於該姓名、年籍不詳之成年
      男子及其所屬之詐欺集團成員利用其所申請開立之帳戶向
      他人詐取財物，並無違背其本意，是以被告主觀上應具有
      幫助他人詐取財物之不法犯意甚明，其辯稱無法預見帳戶
      可能幫助犯罪云云，顯係事後卸責之詞，不足採信，本件
      事證已臻明確，被告幫助詐欺取財犯行堪予認定。
三、次按刑法關於正犯、從犯之區別，係以其主觀之犯意及客觀
    之犯行為標準，凡以自己犯罪之意思而參與犯罪，無論其所
    參與者是否犯罪構成要件之行為，皆為正犯，其以幫助他人
    犯罪之意思而參與犯罪，其所參與者，苟係犯罪構成要件之
    行為，亦為正犯，必以幫助他人犯罪之意思而參與犯罪，其
    所參與者又為犯罪構成要件以外之行為，始為從犯（最高法
    院25年上字第2253號判例要旨參照）。是如未參與實施犯罪
    構成要件之行為，且係出於幫助之意思提供助力，即屬幫助
    犯，而非共同正犯，本案被告係基於幫助他人詐欺取財之犯
    意，提供上開帳戶存摺及提款卡（含密碼）予詐騙集團成員
    ，意圖為自己不法之所有，詐欺被害人匯款至詐騙集團成員
    所提供之帳戶，是被告顯係以幫助他人為詐欺取財犯罪之意
    思，其所參與者僅係提供前開帳戶存摺及提款卡（含密碼）
    ，亦即參與犯罪構成要件以外之行為，依前開說明，核被告
    交付該帳戶存摺及提款卡（含密碼）予詐騙集團成員詐欺被
    害人乙○○、丁○○之所為，係犯刑法第30條第1 項、第
    339 條第1 項之幫助詐欺取財罪。被告以一行為交付郵局帳
    戶存摺及提款卡予姓名、年藉不詳自稱「張先生」之成年男
    子等人，幫助所屬詐欺集團成員分別對被害人乙○○、丁○○實施詐欺取財，其以一行為觸犯兩個基本構成要件相同之
    幫助詐欺罪名，構成同種想像競合犯，依刑法第55條之規定
    ，論以一幫助詐欺取財既遂罪。本案被告幫助他人犯詐欺取
    財罪，為從犯，本院衡其犯罪情節較正犯為輕，爰依刑法第
    30條第2 項之規定，按正犯之刑減輕之。原審判決以被告幫
    助詐欺取財事證明確，並審酌本案被告之犯罪情狀，據以論
    罪科刑，判處被告有期徒刑3 月，如易科罰金，以1 千元折
    算1 日，固非無見，被告上訴意旨主張原判決不當，雖無理
    由，然原審於99年5 月26日判決時未予適用已施行之中華民
    國九十六年罪犯減刑條例，尚有未洽，自應撤銷改判。爰審
    酌被告任意提供帳戶予不法份子使用，且其所提供帳戶非惟
    幫助詐騙者遂行詐財目的，同時使詐欺者得以隱匿其真實身
    分，減少遭查獲之風險，愈使其肆無忌憚，加深犯罪之猖獗
    ，致使社會經濟遭受重大危害，及被害人遭詐騙之金額，暨
    其犯罪後之態度等一切情狀，量處如主文第二項所示之刑，
    並諭知易科罰金之折算標準，以資懲儆。查被告犯罪時間，
    係在96年4 月24日以前，所犯為幫助詐欺取財罪，悉合於減
    刑條件，應依中華民國九十六年罪犯減刑條例第2 條第1 項
    第3 款之規定，減其宣告刑2 分之1 ，並諭知易科罰金之折
    算標準，以示懲儆。
據上論斷，應依刑事訴訟法第455 條之1 第1 項、第3 項、第36
9 條第1 項前段、第364 條、第299 條第1 項前段，刑法第339
條第1 項，刑法第30條第1 項前段、第2 項、第55條、第41條第
1項 前段，刑法施行法第1 條之1 ，中華民國九十六年罪犯減刑
條例第2 條第1 項第3 款、第7 條、第9 條，判決如主文。
本案經檢察官賴志盛到庭執行職務。
中    華    民    國    99    年    7     月    29    日
                     刑事第七庭   審判長法官  葉明松
                                  法      官  郭麗萍
                                  法      官  黃玉齡
以上正本證明與原本無異。
本件不得上訴。
中    華    民    國    99    年    7     月    29    日
                                  書  記  官  黃鏽金
附錄法條：
中華民國刑法第339條（普通詐欺罪）
意圖為自己或第三人不法之所有，以詐術使人將本人或第三人之
物交付者，處5年以下有期徒刑、拘役或科或併科1千元以下罰金
。
以前項方法得財產上不法之利益或使第三人得之者，亦同。
前二項之未遂犯罰之。
中華民國刑法第30條（幫助犯及其處罰）
幫助他人實行犯罪行為者，為幫助犯。雖他人不知幫助之情者，
亦同。
幫助犯之處罰，得按正犯之刑減輕之。

司法院資訊處製作；財團法人民間司法改革基金會備份。
